ACORDAO-COMPLETO-2565110

ACÓRDÃO 1599/2023 ATA 4/2023 - PRIMEIRA CÂMARA

VISTOS, relatados e discutidos estes autos de tomada de contas especial instaurada pelo extinto Ministério do Desenvolvimento Social e Combate à Fome (MDS) contra Diego Henrique Silva Cerqueira Martins, ex-prefeito de Coração de Maria/BA (gestão: 2009-2012) , em razão da impugnação parcial das despesas relativas aos programas Proteção Social Básica (PSB) e Proteção Social Especial (PSE) , agora em fase de análise do recurso de reconsideração interposto pelo responsável contra o Acórdão 11053/2021-TCU-Primeira Câmara, que julgou suas contas irregulares, imputando-lhe débito e multa.
ACORDAM os Ministros do Tribunal de Contas da União, reunidos em sessão da 1ª Câmara, ante as razões expostas pelo Relator e com fundamento nos arts. 32, inciso I, e 33 da Lei 8.443/1992, em:
9.1. conhecer do presente recurso de reconsideração, para, no mérito, negar-lhe provimento;
9.2. encaminhar cópia desta decisão ao recorrente, ao Fundo Nacional de Assistência Social (FNAS) e à Procuradoria da República no Estado da Bahia, com a informação de que o relatório e o voto que o fundamentam podem ser consultados no endereço eletrônico www.tcu.gov.br/acordaos.

Recurso de reconsideração interposto contra decisão que julgou as contas do recorrente irregulares, imputando-lhe débito e multa em razão da impugnação parcial das despesas relativas aos programas Proteção Social Básica (PSB) e Proteção Social Especial (PSE).

Primeira Câmara

3. Recorrente: Diego Henrique Silva Cerqueira Martins (XXX.111.315-XX), ex-prefeito

13.1. Ministros presentes: Benjamin Zymler (na Presidência) e Jorge Oliveira (Relator).
13.2. Ministros-Substitutos convocados: Augusto Sherman Cavalcanti e Weder de Oliveira.

JORGE OLIVEIRA

Ministro-Substituto Augusto Sherman Cavalcanti

Trata-se de recurso de reconsideração interposto por Diego Henrique Silva Cerqueira Martins, ex-prefeito de Coração de Maria/BA, contra o Acórdão 11053/2021-TCU-Primeira Câmara, que julgou suas contas irregulares, condenando-o em débito e multa em decorrência da impugnação total das despesas relacionadas aos programas Proteção Social Básica (PSB) e Proteção Social Especial (PSE) , no exercício de 2012.
2.	A deliberação recorrida foi prolatada nos seguintes termos:
	"ACORDAM os Ministros do Tribunal de Contas da União, reunidos em sessão da 1ª Câmara, ante as razões expostas pelo Relator, em:
	9.1. considerar revel o Município de Coração de Maria/BA, nos termos do art. 12, § 3º, da Lei 8.443/1992;
	9.2. julgar irregulares as contas de Diego Henrique Silva Cerqueira Martins, com fundamento nos arts. 1º, inciso I, 16, inciso III, alínea 'c', 19 e 23, inciso III, da Lei 8.443/1992, condenando-o ao pagamento das quantias abaixo especificadas, fixando-lhe o prazo de quinze dias, a contar da notificação, para que seja comprovado, perante o Tribunal (art. 214, inciso III, alínea 'a', do Regimento Interno) , o recolhimento da dívida aos cofres do Fundo Nacional de Assistência Social, atualizadas monetariamente e acrescidas dos juros de mora calculados a partir das datas de ocorrência indicadas até a data do efetivo recolhimento, na forma prevista na legislação em vigor:
	  Valor (R$) 
	Data de ocorrência

	2.500,00
	24/02/2012

	2.500,00
	12/03/2012

	2.500,00
	05/04/2012

	2.500,00
	18/05/2012

	2.500,00
	14/06/2012

	2.500,00
	11/07/2012

	2.500,00
	08/08/2012

	2.500,00
	12/09/2012

	2.500,00
	05/10/2012

	2.500,00
	19/11/2012

	2.500,00
	10/12/2012

	41,07
	20/11/2012

	2.553,00
	07/12/2012

	9.3. aplicar a Diego Henrique Silva Cerqueira Martins, com fundamento no art. 57 da Lei 8.443/1992, multa no valor de R$ 10.000,00 (dez mil reais) , fixando-lhe o prazo de quinze dias, a contar da notificação, para comprovar, perante o Tribunal, nos termos do art. 214, inciso III, alínea 'a', do RI/TCU, o recolhimento da referida quantia ao Tesouro Nacional, atualizada monetariamente desde a data do presente acórdão até a do efetivo recolhimento, se for paga após o vencimento, na forma da legislação em vigor;
	9.4. autorizar, desde logo, nos termos do art. 28, inciso II, da Lei 8.443/1992, a cobrança judicial das dívidas caso não atendidas as notificações; 
	9.5. fixar, com fundamento no art. 202, § 3º, do Regimento Interno do TCU, novo e improrrogável prazo de quinze dias a contar da notificação, para que o Município de Coração de Maria/BA efetue e comprove, perante este Tribunal, o recolhimento das quantias abaixo discriminadas aos cofres do Fundo Nacional de Assistência Social, atualizadas monetariamente a partir das datas de ocorrência indicadas, até a data do efetivo recolhimento, na forma prevista na legislação em vigor:
	Valor (R$) 
	Data de ocorrência

	572,24
	12/06/2012

	622,00
	14/09/2012

	1.866,00
	28/12/2012

	2.411,78 
	24/02/2012

	2.411,78 
	12/03/2012

	2.411,78 
	15/02/2012

	2.411,78 
	13/03/2012

	2.411,78 
	12/04/2012

	2.411,78 
	12/06/2012

	622,00 
	12/07/2012

	622,00 
	21/08/2012

	9.6. remeter cópia deste Acórdão à Procuradoria da República no Estado da Bahia, com fundamento no art. 16, § 3º, da Lei 8.443/1992, para o ajuizamento das ações que considere cabíveis; e
	9.7. dar ciência desta deliberação aos responsáveis."
3.	Reproduzo, a seguir, trecho da instrução elaborada pela Secretaria de Recursos, atual Unidade de Auditoria Especializada em Recursos (AudRecursos) , que analisou os argumentos apresentados pelo recorrente:
	" (...) 
	HISTÓRICO
	2. A tomada de contas especial (TCE) sob comento foi, originariamente, instaurada pelo então Ministério do Desenvolvimento Social e Combate à Fome (MDS) em desfavor de Diego Henrique Silva Cerqueira Martins, ex-prefeito de Coração de Maria/BA (gestão: 2009-2012) , em razão da impugnação total das despesas incorridas com os recursos repassados ao referido município, na modalidade fundo a fundo, à conta dos programas Proteção Social Básica (PSB) e Proteção Social Especial (PSE) vinculados ao Fundo Nacional de Assistência Social (FNAS) , no âmbito do Sistema Único de Assistência Social.
	2.1. Para o alcance dos objetos, foi efetivamente repassado o valor original de R$ 252.844,68 pela União. Os recursos federais, por sua vez, foram disponibilizados durante o exercício de 2012, conforme demonstrado na listagem de ordens bancárias emitidas (peça 1, pp. 15-18) e na Nota Técnica 4586/2015 - CPCRFF/CGPC/DEFNAS (peça 1, p. 10) .
	2.2. Na fase interna desta TCE, após a indicação circunstanciada das providências adotadas pela autoridade administrativa e a adoção das apurações pertinentes, em seu relatório (peça 1, pp. 155-157) , o tomador de contas pugnou pela imputação de débito ao aludido gestor, no montante original de R$ 252.844,68, em face da impugnação total das correspondentes despesas incorridas. O controle interno anuiu a esse posicionamento (peça 1, pp. 161-165) .
	2.3. No âmbito do TCU, no entanto, após as considerações técnicas acerca da apuração dos fatos, identificação dos responsáveis e quantificação do dano para fins de ressarcimento (peças 59-61) , a unidade técnica passou a promover a citação de Diego Henrique Silva Cerqueira Martins ante a ausência de documentação comprobatória para as despesas incorridas com os recursos federais repassados no bojo dos aludidos programas, bem como a citação do Município de Coração de Maria/BA em face do desvio de finalidade na aplicação dos correspondentes recursos federais a ele repassados, sem prejuízo da audiência desse gestor diante dessa irregularidade.
	2.4. Partindo dessas premissas, ao acolher parcialmente os argumentos de defesa apresentados pelo responsável e anotar a revelia do ente municipal, a unidade técnica, naquele instante, propôs fixar o novo e improrrogável regimental para que o referido município comprovasse o recolhimento do débito a ele imputado (peças 59-61) . O MP/TCU anuiu a essa proposta, com sugestão de ajustes pontuais na fundamentação (peça 62) .
	2.5. De todo modo, contudo, ao entender que não havia óbices para, também, apreciar, no mérito, as contas do gestor, a 1ª Câmara do TCU prolatou o Acórdão 11.053/2021 no sentido de julgar irregulares, portanto, as contas de Diego Henrique Silva Cerqueira Martins, condenando-o ao pagamento do correspondente débito, aplicando-lhe, ainda, a multa prevista no art. 57 da Lei 8.443/1992, no valor de R$ 10.000,00, sem prejuízo de fixar o novo e improrrogável regimental para que o referido município comprovasse o recolhimento do correspondente débito.
	2.6. Em seguida, ao apreciar os embargos de declaração opostos por Diego Henrique Silva Cerqueira Martins (peça 70) , a 1ª Câmara do TCU prolatou o Acórdão 1.727/2022 (peça 89) para, no mérito, dar-lhes provimento parcial de forma a sanar a omissão acerca da análise do processo de pagamento à peça 58, sem prejuízo de manter em seus exatos termos o Acórdão 11053/2021-TCU-Primeira Câmara.
	2.7. Inconformado, enfim, o ex-prefeito interpôs recurso de reconsideração requerendo a reforma do Acórdão 11053/2021-TCU-Primeira Câmara para promover o arquivamento do presente feito, sem o julgamento do mérito, por ausência dos pressupostos de constituição e desenvolvimento válido e regular do processo.
	ADMISSIBILIDADE
	3. Reitera-se o exame preliminar de admissibilidade (peça 106) , ratificado pelo Ministro-Relator Jorge Oliveira (peça 109) , que concluiu pelo conhecimento do recurso, suspendendo-se os efeitos dos itens 9.2, 9.3 e 9.4 do Acórdão 11053/2021-TCU-Primeira Câmara, eis que preenchidos os requisitos aplicáveis à espécie.
	MÉRITO
	4. Delimitação
	4.1. Constitui objeto do presente recurso verificar se:
	a) ocorreu a prescrição da pretensão punitiva do TCU (peça 104, pp. 4-8) ; e
	b) o débito é inferior ao limite de alçada desde a origem (peça 104, pp. 1-3) .
	5. Ocorrência da prescrição da pretensão punitiva do TCU (peça 104, pp. 4-8) .
	5.1. O recorrente afirma que houve a prescrição da pretensão punitiva deste Tribunal ante o transcurso de mais de cinco anos entre a ocorrência do fato gerador da irregularidade, em 28/12/2012, e a ordem de citação deste Tribunal, em 10/12/2020.
	Análise
	5.2. No caso concreto, passa-se a examinar a prescrição ante o julgamento, pelo STF, do RE 636.886 (Tema 899 da repercussão geral) e o julgamento da Ação Direta de Inconstitucionalidade 5509 (Relator: Ministro Edson Fachin) , em 11/11/2021. O tema tem sido objeto de análise pela Serur em manifestações anteriores. Por economia processual, juntou-se a estes autos excertos dessas manifestações (peça 118) , em que foram fundamentadas as seguintes premissas, que serão consideradas no presente exame:
	a) pela jurisprudência até então vigente, a pretensão punitiva exercida pelo Tribunal de Contas estava sujeita à prescrição, regida pelos critérios fixados no Acórdão 1441/2016-TCU-Plenário. Já quanto ao débito, a ação de ressarcimento era considerada imprescritível, por expressa previsão do art. 37, § 5º, da Constituição Federal. No entanto, ao julgar o RE 636.886, o STF conferiu nova interpretação a esse dispositivo, fixando a tese de que 'é prescritível a pretensão de ressarcimento ao erário fundada em decisão de Tribunal de Contas';
	b) embora o RE 636.886 tenha por objeto a execução de acórdão condenatório proferido pelo TCU, a interpretação conferida pelo STF ao art. 37, § 5º, da Constituição, afeta a ação de ressarcimento como um todo, abrangendo não só a execução, mas também a pretensão condenatória. E, ao contrário da decisão proferida no julgamento do Tema 897 (RE 852.475) , no Tema 899, relativo à atuação do Tribunal de Contas, a conclusão de que a pretensão de ressarcimento é prescritível foi estabelecida de forma categórica, sem ressalvar as condutas dolosas qualificáveis como ato de improbidade;
	c) as pretensões punitiva e de ressarcimento devem observar o mesmo regime na atividade de controle externo, dado o objetivo comum da prescrição, de fixar prazo para o Tribunal de Contas agir, buscando caracterizar o ilícito, identificar seu autor, dimensionar as consequências da conduta (em especial, a quantificação do dano) e impor as consequências legais, independentemente do fato de tais consequências terem natureza punitiva ou ressarcitória;
	d) o Código Civil e a Lei 9.873/1999 constituem as duas alternativas que, de forma mais consistente, polarizam os debates acerca do regime de prescrição a ser observado no processo de controle externo. Não obstante a relevância dos fundamentos utilizados no Acórdão 1441/2016-TCU-Plenário, favoráveis à aplicação do Código Civil, a Lei 9.873/1999 adota balizas usuais no âmbito do direito público, prevê causas de interrupção em tudo compatíveis com o processo de controle externo e já vem sendo utilizada pelo STF para limitar o exercício da pretensão punitiva pelo TCU, em decisões posteriores ao Acórdão 1441/2016-TCU-Plenário. Assim, até que sobrevenha norma específica, entende-se que a prescrição das medidas de ressarcimento a cargo do tribunal de contas deve observar o regime Lei 9.873/1999. 
	5.3. Analisando-se o inteiro teor do acórdão do RE 636.886, cuja decisão foi publicada no DJe de 24/6/2020, inclusive mediante o cotejo com os demais votos proferidos no julgamento, conclui-se pela subsistência das premissas indicadas acima, cabendo destacar dois aspectos relevantes.
	5.4. O primeiro diz respeito à ressalva aos atos dolosos de improbidade. Observa-se que tanto na manifestação do TCU, como amicus curiae (peça 35 do RE 636.886) , como na manifestação do Ministério Público Federal na condição de fiscal da ordem jurídica (peça 38) , o Tema 897 foi invocado com o fim de preservar a atuação dos tribunais de contas no caso de prejuízos causados dolosamente, mediante condutas típicas de improbidade administrativa. Todavia, o pedido não foi acolhido. No ponto, não houve divergência quanto ao entendimento do Relator, de que 'as razões que levaram a maioria da Corte a estabelecer excepcional hipótese de imprescritibilidade, no Tema 897, não estão presentes em relação às decisões do Tribunal de Contas que resultem imputação de débito ou multa'.
	5.5. O segundo aspecto diz respeito à não incidência do Código Civil no regime de prescrição do ressarcimento. Nos votos em que a questão do prazo prescricional foi abordada, a referência foi sempre ao prazo quinquenal, usualmente adotado pelas normas de direito público, o que foi confirmado recentemente no julgamento da Ação Direta de Inconstitucionalidade 5509 (Relator: Ministro Edson Fachin) , em 11/11/2021.
	5.6. Com essas explicações adicionais, passa-se à análise da prescrição no caso em exame. Considerando-se as premissas indicadas anteriormente, ressalta-se que somente a ocorrência da prescrição com base nos critérios da Lei 9.873/1999 pode levar a uma proposta de reconhecimento da prescrição no caso concreto.
	Análise da prescrição segundo os critérios do Acórdão 1441/2016-TCU-Plenário.
	5.7. No que se refere à pretensão punitiva, o TCU tem tradicionalmente aplicado os critérios definidos no Acórdão 1441/2016-TCU-Plenário, Relator: Ministro Benjamin Zymler, que, em incidente de uniformização de jurisprudência, orientou-se pela aplicação do Código Civil. Por este acórdão, em linhas gerais, a prescrição subordinar-se-ia ao prazo geral de dez anos (CC, art. 205) , contado a partir da data da ocorrência do fato e interrompido pelo ato que ordenar a citação, a audiência ou a oitiva da parte.
	5.8. Entre outras razões que justificaram a adoção desse critério, destaca-se a de que o citado dispositivo constitui uma cláusula geral a ser empregada sempre que a pretensão for prescritível, mas a lei não estabelecer um prazo específico, como na hipótese.
	5.9. Aplicando-se essas balizas ao caso em exame, verifica-se que a última despesa impugnada ocorreu em 28/12/2012 e a correspondente prestação de contas final foi encaminhada em data fatal para a prestação de contas final ocorreu em 23/3/2016 (peça 1, pp. 141 e 155-157) . Já o ato de ordenação da citação ocorreu em 10/12/2020 (peça 35) , antes, portanto, do transcurso de dez anos entre esse ato e os fatos impugnados.
	5.10. Considerando a premissa de que as pretensões punitiva e de ressarcimento se submetem ao mesmo regime, conclui-se que, tanto a possibilidade de aplicação de multa, como a condenação ao ressarcimento, não estariam prescritos, caso fossem adotados, para ambos os fins, os parâmetros definidos no Acórdão 1441/2016-TCU-Plenário.
	5.11. Todavia, ratifica-se, como já registrado no subitem 5.6 retro, que somente a ocorrência da prescrição com base nos critérios da Lei 9.873/1999 pode levar a uma proposta de reconhecimento da prescrição no caso concreto, uma vez que não há incidência do Código Civil no regime de prescrição de ressarcimento.
	Análise da prescrição pelo regime da Lei 9.873/1999 (MS 32.201) . 
	5.12. Adotando-se as premissas fixadas na Lei 9.873/1999 ao caso em exame, observa-se que não teria ocorrido a prescrição. Para tanto, é preciso considerar os seguintes parâmetros:
	a) Termo inicial: 
	5.13. A Lei 9.873/1999, art. 1º, parte final, traz previsão expressa a respeito do início do prazo em se tratando de infração de caráter permanente ou continuado. De acordo com a Lei, a prescrição começa a correr não da data de cada fato, e sim 'do dia em que tiver cessado' a permanência ou a continuidade. 
	5.14. A esse respeito, destaca-se que o presente processo trata de tomada de contas especial onde as irregularidades foram detectadas durante o exame da respectiva prestação de contas, hipótese em que o termo inicial do referido prazo extintivo sofre influências do que foi recentemente decidido pelo STF no julgamento da Ação Direta de Inconstitucionalidade 5509 (Relator: Ministro Edson Fachin) , posteriormente à decisão proferida no RE 636.886. Nesse contexto, uma vez aplicado o regime estabelecido na citada ADI, não se operou a prescrição, como será demonstrado.
	5.15. Especificamente sobre a lei de regência e as causas interruptivas da prescrição, o Relator da ADI 5509, Ministro Edson Fachin, reconheceu que o STF ainda não havia fixado orientação clara a respeito, em processo de caráter geral. Ao fazê-lo, na citada ADI, a orientação do relator foi a de aplicar os vários precedentes do STF em casos concretos, que já sinalizavam para a incidência da Lei 9.873/1999, afastando-se a incidência do art. 205 do Código Civil, como evidenciam as seguintes passagens do voto:
	'A atividade de controle externo equipara-se, para fins de contagem do prazo prescricional, ao poder de polícia do Estado e, como tal, nos termos do art. 1º da Lei 9.873/1999, 'prescreve em cinco anos a ação punitiva da Administração Pública Federal, direta e indireta, no exercício do poder de polícia, objetivando apurar infração à legislação em vigor, contados da data da prática do ato ou, no caso de infração permanente ou continuada, do dia em que tiver cessado'
	(...) 
	Pela mesma razão, incidem as causas legais de interrupção da prescrição, conforme previsão constante do art. 2º da referida Lei.'
	5.16. Estabelecida a norma de regência do prazo e das causas interruptivas, o STF avançou no debate quanto ao termo inicial da prescrição, fixando regras mais detalhadas a respeito. Com esse fim, estabeleceu tratamento específico para as tomadas de contas especiais, distinguindo aquelas decorrentes de situações em que os fatos são normalmente trazidos ao conhecimento do TCU por meio de prestação de contas específica e as relativas a representações e denúncias, tal como na hipótese do processo em análise. 
	5.17. Nesse sentido, o voto do Ministro Edson Fachin trouxe uma regra geral e algumas hipóteses de aplicação casuística. Como regra geral, ficou estabelecido que 'o termo inicial da contagem do prazo deve ser o da entrada do processo de fiscalização no âmbito do Tribunal de Contas, ou dos órgãos que, por lei, são encarregados pelo controle interno'.
	5.18. Essa regra geral teve sua aplicação explicitada para algumas situações particulares, a saber:
	a) no caso de omissão de prestação de contas: 'o dano a ser apurado pela ausência de prestação de contas tem o lapso prescricional iniciado na data em que as contas deveriam ter sido entregues';
	b) na hipótese de irregularidades detectadas no exame da prestação de contas: 'o procedimento prévio à instauração da tomada de contas (...) deve ser encerrado o quanto antes, sendo que as irregularidades que tenham porventura sido nele identificadas somente terão iniciada a fluência do prazo prescricional após a competente comunicação para o órgão de controle interno ou para o Tribunal de Contas';
	c) em irregularidades constatadas em fiscalizações, denúncias e representações: 'finalmente, deve-se contar o prazo prescricional a partir da data do conhecimento da irregularidade nos casos em que, por iniciativa própria, o Tribunal realiza auditorias ou inspeções, assim como nos casos em que a ele são diretamente levadas as informações necessárias para a instauração de tomada de contas especial'. 
	5.19. No caso específico da presente TCE, assume especial relevância a questão do termo inicial da prescrição.
	5.20. O presente processo diz respeito a TCE instaurada por conta de irregularidades nas despesas efetuadas com os recursos repassados ao município, uma vez que não foi encaminhada toda a documentação comprobatória em sede de prestação de contas (peça 1, pp. 155-157) .
	5.21. Assim sendo, e considerando o que restou decidido na ADI 5509, o termo inicial da prescrição é a data da comunicação para o órgão de controle interno ou para o tribunal de contas. No caso, a primeira comunicação ao conselho municipal (órgão de controle interno) foi realizada ainda em 10/9/2014 (peça 1, p. 112) , por meio de expediente endereçado ao respectivo conselho municipal (peça 1, pp. 39-41) , informando que a pendência no envio da respectiva prestação de contas via sistema eletrônico.
	5.22. Considerando esse termo inicial, observa-se que não se operou a prescrição no caso concreto, tendo em vista as causas interruptivas posteriores a 3/4/2018, elencadas a seguir.
	b) Prazo:
	5.23. A Lei 9.873/1999 apresenta um prazo geral, de cinco anos (art. 1º) , e um prazo especial, previsto no art. 1º, § 2º, a saber: 'quando o fato objeto da ação punitiva da Administração também constituir crime, a prescrição reger-se-á pelo prazo previsto na lei penal', ou seja, 12 anos. Porém, não foi constatado ilícito penal no presente caso, portanto será adotado o prazo geral de 5 anos.
	5.24. Não obstante, as causas interruptivas indicadas abaixo evidenciam que a prescrição não ocorreu mesmo que se aplicando o prazo geral de cinco anos. 
	c) Interrupções por atos inequívocos de apuração dos fatos:
	5.26. No regime da Lei 9.873/1999, a prescrição se interrompe 'por qualquer ato inequívoco, que importe apuração do fato' (art. 2º, inciso II) , como por exemplo, sindicâncias, processo administrativo disciplinar, auditorias, ocasião em que são apurados a legalidade dos atos e, constatando irregularidades, desencadeiam as providências ressarcitórias e punitivas cabíveis. Com esse fundamento, de acordo com os documentos constantes dos autos, verificou-se que a prescrição foi interrompida:
	1) em 21/3/2016, com o Relatório de Tomada de Contas Especial 59/2016 (peça 1, pp. 110-115) ;
	2) em 6/6/2016, com o Relatório de Tomada de Contas Especial Complementar (peça 1, pp. 155-157) ; 
	3) em 29/6/2016, com o Relatório de Auditoria 830/2016 (peça 1, pp. 161-164) ; e
	4) em 7/10/2016 com a autuação do presente processo de TCE.
	d) Interrupções pela citação dos responsáveis:
	5.27. A prescrição também é interrompida 'pela notificação ou citação do indiciado ou acusado, inclusive por meio de edital', nos termos do art. 2º, inciso I, da Lei 9.873/1999. E, no regime dessa lei, a interrupção se dá pela citação ou audiência propriamente dita, e não pelo despacho que a ordena. Com esse fundamento, houve a interrupção:
	Data da citação
	Responsável citado
	AR ou Resposta

	12/1/2021 (peça 40) 
	Diego Henrique Silva Cerqueira Martins
	peça 41

	e) Interrupção pela decisão condenatória recorrível:
	5.28. A prescrição também se interrompe 'pela decisão condenatória recorrível' (art. 2º, inciso III, da Lei 9.873/1999) , ocorrida na data do acórdão condenatório que é 10/8/2021 (peça 67) .
	f) Da prescrição intercorrente:
	5.29. Nos termos do art. 1º, § 1º, da Lei 9.873/1999, opera-se a prescrição intercorrente se o processo ficar paralisado por mais de três anos, aguardando 'julgamento ou despacho'.
	5.30. Note-se que há uma correlação entre essa hipótese e as causas de interrupção da prescrição do art. 2º. Com efeito, uma vez interrompida a prescrição por alguma das hipóteses do art. 2º, o processo não pode ficar inativo, sem qualquer inovação processual relevante, por mais de três anos. 
	5.31. Trata-se de prazo específico, não se aplicando nem o prazo geral de cinco anos nem o prazo especial, da lei penal (§ 2º) . A finalidade da prescrição intercorrente, com seu prazo próprio, é a de assegurar a eficiência e celeridade nas apurações administrativas. Seria contrário a essa finalidade a paralisação injustificada do processo por período maior que o triênio estabelecido para a hipótese.
	5.32. A extrapolação do prazo de três anos, sem inovação relevante no processo, pode configurar negligência. Por isso, além de se operar a prescrição, deve-se promover a 'apuração da responsabilidade funcional decorrente da paralisação, se for o caso'.
	5.33. Em muitas situações o exame da prescrição intercorrente pode ficar prejudicado nos processos já em tramitação no TCU. Como a ação de ressarcimento era considerada imprescritível, as peças que compõem a tomada de contas especial, elencadas no art. 10 da Instrução Normativa-TCU 71/2012, não contemplam informações pormenorizadas quanto ao andamento do processo na fase interna, o que pode prejudicar a análise de eventual paralisação por mais de três anos. 
	5.34. Assim, caso o tribunal venha a adotar a sistemática da Lei 9.873/1999 para aferir a prescrição, convém avaliar, oportunamente, a possibilidade de ajustes na IN-TCU 71/2012, para que as tomadas de contas especiais encaminhadas ao tribunal contemplem informações sobre as interrupções ocorridas na fase interna do procedimento (como, por exemplo, declaração do órgão instaurador da TCE, de que o processo não ficou paralisado por mais de três anos, na forma do art. 1º, § 1º, da citada lei) . 
	5.36. Assim, especificamente quanto a esta TCE, verifica-se que o processo teve andamento regular, não se operando a prescrição intercorrente.
 	g) Conclusão:
	5.37. Independentemente da existência de outras causas interruptivas não elencadas acima (citações no âmbito administrativo, tentativas de solução conciliatória etc.) , cujo levantamento não se fez necessário, observa-se, pelos eventos indicados, que em nenhum momento transcorreu prazo suficiente para se operar a prescrição, tomando-se como referência a Lei 9.873/1999, tida pelo STF como norma regente da prescrição da pretensão punitiva pelo TCU.
	5.38. Partindo-se da premissa de que a pretensão reparatória segue as mesmas balizas, enquanto não houver norma específica a respeito, a demonstração de que não se operou a prescrição punitiva impõe, como consequência, a conclusão de que também é viável a condenação ao ressarcimento do prejuízo apurado nos autos.
	5.38. Assim, qualquer que seja a premissa adotada (da imprescritibilidade, da prescritibilidade pelo regime do Código Civil ou da prescritibilidade pelo regime da Lei 9.873/1999) , verifica-se que, em nenhuma hipótese, eventual prazo extintivo foi extrapolado.
	6. Débito inferior ao limite de alçada desde a origem (peça 104, pp. 1-3) .
	6.1. O recorrente sustenta que o presente feito deve ser arquivado, sem o julgamento do mérito, por ausência dos pressupostos de constituição e desenvolvimento válido e regular do processo, em razão de o débito ter sido apurado em montante inferior ao limite de alçada fixado em R$ 100.000,00, com base nos seguintes argumentos:
	a) o débito apurado pela unidade técnica em sede de preliminar alcançou o montante de R$ 96.567,93;
	b) após, contudo, a análise das alegações de defesa, o débito foi reduzido, atingindo a importância de R$ 54.083,47, ainda mais inferior ao limite de alçada previsto na Instrução Normativa-TCU 71/2012; e
	c) parte dos valores repassados teria sido devidamente comprovados, restando, contudo, apenas o referido montante; e
	d) a unidade técnica não encontrou débito imputável ao recorrente em outros processos em tramitação neste Tribunal.
	Análise
	6.2. Os argumentos apresentados pelo recorrente não merecem prosperar, porquanto se mostram insuficientes para afastar os fundamentos da deliberação recorrida, pelas razões fáticas e jurídicas a seguir demonstradas.
	6.3. Bem se sabe que, em homenagem aos princípios da racionalização administrativa e da economia processual, concluindo esta Corte de Contas pela existência de débito em montante inferior ao limite mínimo estabelecido para instauração de tomada de contas especial, o processo pode ser arquivado, sem o cancelamento do débito.
	6.4. Não obstante, a jurisprudência deste Tribunal estatui que o montante fixado como limite de alçada configura valor de referência, não podendo servir de óbice à autuação de processo da espécie para que seja investigada irregularidade grave, nos termos do Acórdão 1469/2016-TCU-Plenário, sob a relatoria do Ministro Raimundo Carreiro.
	6.5. Ademais, o não atingimento do valor mínimo previsto no art. 6º, inciso I, da Instrução Normativa-TCU 71/2012, não é fator impeditivo à instauração de tomada de contas especial, bastando que o Tribunal delibere no sentido da necessidade de apuração do dano, nos termos do Acórdão 326/2019-TCU-Plenário, sob a relatoria do Ministro Walton Alencar Rodrigues.
	6.6. Em face do esposado, inexistindo elementos novos, tampouco provas robustas a elidir os fatos irregulares constatados, os argumentos do recorrente devem ser rejeitados.
	CONCLUSÃO
	7. Das análises anteriores, conclui-se que:
	a) não ocorreu a prescrição das pretensões punitiva e ressarcitória do dano pelo TCU; e
	b) a eventual apuração de débito em montante inferior ao limite de alçada não configura óbice intransponível para a atuação do Tribunal, bem como não se mostra suficiente para arquivar o feito, sem o julgamento de mérito, em grau de recurso.
	7.1 Com base nessas conclusões, propõe-se o não provimento do recurso, uma vez que os argumentos ofertados pelo recorrente não tiveram o condão de elidir as irregularidades inquinadas e nada adicionam aos arrazoados já rejeitados pelo Tribunal, perdurando válidas as razões de decidir consubstanciadas no acórdão atacado.
	PROPOSTA DE ENCAMINHAMENTO
	8. Ante o exposto, submetem-se os autos à consideração superior, com fundamento nos arts. 32, inciso I, e 33, da Lei 8.443/1992, propondo ao Tribunal:
	a) conhecer do recurso interposto e, no mérito, negar-lhe provimento;
	b) comunicar a deliberação que vier a ser proferida por esta Corte ao recorrente, ao Fundo Nacional de Assistência Social (FNAS) e ao Procurador-Chefe da Procuradoria da República no Estado da Bahia."
4.	O Ministério Público junto ao TCU, representado neste processo pelo Procurador Marinus Eduardo De Vries Marsico, manifestou-se de acordo com a proposta de encaminhamento formulada pela unidade técnica.
	É o relatório.

Laís Moreira Hupsel de Azevedo (50229/OAB-BA), André Luiz de Andrade Carneiro (24790/OAB-BA), Bruno Tommasi Caribé (18.464/OAB-BA) e outros.

RECURSO DE RECONSIDERAÇÃO. TCE. CORAÇÃO DE MARIA/BA. IMPUGNAÇÃO PARCIAL DAS DESPESAS COM OS PROGRAMAS PSB E PSE. CONTAS IRREGULARES DO EX-PREFEITO. DÉBITO E MULTA. ABERTURA DE NOVO PRAZO PARA O MUNICÍPIO RECOLHER O PREJUÍZO APURADO. CONHECIMENTO DO RECURSO. NÃO OCORRÊNCIA DE PRESCRIÇÃO. ALEGAÇÕES INSUFICIENTES PARA ALTERAR O JULGAMENTO. NÃO PROVIMENTO.

TOMADA DE CONTAS ESPECIAL (TCE)

Diego Henrique Silva Cerqueira Martins, ex-prefeito de Coração de Maria/BA (gestão: 2009-2012) , foi condenado pelo Acórdão 11053/2021-TCU-Primeira Câmara em débito e multa, em razão da impugnação parcial das despesas relativas aos programas Proteção Social Básica (PSB) e Proteção Social Especial (PSE) vinculados ao Fundo Nacional de Assistência Social (FNAS) . 
2.	Inconformado com essa decisão, o ex-gestor interpôs o presente recurso.
3.	Por atender aos requisitos previstos no art. 33 da Lei 8.443/1992, conheço do expediente apresentado como recurso de reconsideração. 
4.	Verifico, inicialmente, que a condenação original decorreu da inaptidão da documentação apresentada para comprovar parte das despesas realizadas, no valor de R$ 30.094,07, em valores históricos.
5.	Em seu recurso, o recorrente não procurou contestar os fatos a ele imputados, mas alega a existência de óbices processuais ao prosseguimento do feito. Ele alega, em síntese, que:
	a) o processo deve ser arquivado por falta de pressupostos para seu desenvolvimento válido e regular, uma vez que o débito é inferior ao valor de alçada previsto na IN-TCU 71/2012.
	b) ocorreu a prescrição da pretensão punitiva e de ressarcimento ao erário.
6.	A Secretaria de Recursos (Serur) , atual Unidade de Auditoria Especializada em Recursos (AudRecursos) , analisou e refutou os argumentos do recorrente. Ao final, com a concordância do Ministério Público junto ao TCU, propôs negar provimento ao recurso.
7.	Estou plenamente de acordo com a conclusão dos pareceres precedentes, cujas análises incorporo entre minhas razões de decidir, sem prejuízo de tecer breves considerações sobre os temas suscitados no recurso.
8. 	Em relação à alegação de que o valor do débito é inferior ao limite previsto nas normas deste Tribunal para a instauração de tomada de contas especial, é preciso, antes de tudo, esclarecer que esta regra descreve uma faculdade dada ao Tribunal, com vistas a promover a racionalidade administrativa, e não configura uma obrigação. Assim, caso entenda pertinente, o TCU tem toda a competência para instaurar e processar tomadas de contas especiais de qualquer valor. 
9.	Quanto à eventual ocorrência de prescrição, é importante ressaltar que, com o advento da Resolução-TCU 344/2022, restou pacificado o tratamento do tema no âmbito desta Corte de Contas. Ficou estabelecido, nessa norma, que passariam a ser utilizados, como balizas, os prazos definidos na Lei 9.873/1999. Apesar de a resolução ser posterior à instrução elaborada pela Serur, sua análise, que observou os parâmetros da Lei 9.873/1999 (prazos, termo inicial e causas de interrupção) , está alinhada às disposições previstas no novo normativo, como assinalado pelo MP/TCU, não cabendo reparos.
10.	Observo, por fim, que essas questões processuais já haviam sido arguidas por ocasião do julgamento original deste processo, quando foram devidamente afastadas e esclarecidas pelo Relator a quo, como demonstram os seguintes trechos de seu voto:
	"10. (...) De qualquer forma, tal discussão acerca desses valores torna-se despicienda frente ao fato de que a dispensa mencionada não é um direito do jurisdicionado, mas sim uma faculdade da qual o Tribunal pode, a seu critério, lançar mão por economia processual e racionalidade administrativa, de forma a evitar que o custo processual supere o valor a ser ressarcido. No presente caso, entretanto, verifica-se que a instauração da TCE se deu pelo valor total dos recursos geridos em 2012, tendo em vista a não apresentação da documentação apta a demonstrar a sua regular aplicação. Apenas após todo o trâmite na fase interna para instauração da TCE, e também o trâmite inicial neste Tribunal, é que foram trazidos aos autos elementos capazes de reduzir o valor do débito. Isso acarretou custos processuais adicionais, seja no âmbito do MDS para analisar essa documentação superveniente, seja no âmbito deste Tribunal, com a realização de diligência e reanálise do processo. Portanto, não cabe ao responsável reivindicar esse benefício agora, mormente quando sequer logrou justificar a razão para a não apresentação da devida documentação no momento da prestação de contas.
	11. No tocante à alegação da ocorrência da prescrição da pretensão punitiva, a SecexTCE promoveu minuciosa análise no sentido de demonstrar que não ocorreu tal prescrição, mesmo tomando como parâmetro o posicionamento do Supremo Tribunal Federal exarado no RE 636.886/AL. (...) "
11.	Desse modo, não tendo sido apresentado nenhum argumento capaz de alterar a deliberação anterior, o recurso de reconsideração apresentado por Diego Henrique Silva Cerqueira Martins deve ser julgado improcedente.
	Assim, manifesto-me integralmente de acordo com a proposta de encaminhamento uniforme apresentada pela unidade técnica e pelo MP/TCU e voto por que o Tribunal adote a minuta de acórdão que ora submeto à deliberação deste Colegiado.
TCU, Sala das Sessões, em 7 de março de 2023.
JORGE OLIVEIRA 
Relator